【裁判字號】    92,勞安上訴,4
【裁判日期】    921014
【裁判案由】    過失致死等
【裁判全文】
臺灣高等法院刑事判決                            九十二年度勞安上訴字第四號
    上  訴  人
    即  被  告  乙○○
    選任辯護人  彭志傑律師
右上訴人因過失致死等案件，不服臺灣桃園地方法院九十年度訴字第一八八三號，中
華民國九十二年三月四日第一審判決（起訴案號：臺灣桃園地方法院檢察署九十年度
偵字第一七四六三號），提起上訴，本院判決如左：
    主  文
原判決關於被告乙○○部分撤銷。
乙○○無罪。
    理  由
一、公訴意旨認以：葉佐仲（所犯業務過失致死等罪業經原審判刑確定）為惠仲企業
    社負責人，解文展乃其僱用之臨時鋼筋工人。緣有柏德建設股份有限公司將坐落
    實踐路二二三號對面之柏德公園Ｂ案集合住宅興建工程，發包予皇順營造有限公
    司（下稱皇順公司）承攬，皇順公司再將該工程中鋼筋工程交由惠仲企業社承攬
    ，皇順公司並指派梁景德（所犯業務過失致死罪業經原審判刑確定））為工地主
    任，實際負責管理工地一切事務。葉佐仲為從事該工地內鋼筋吊放作業，乃以每
    小時臨時租用費用新台幣（下同）三千元計價，通知福隆起重行派四十五公噸移
    動起重機至工地吊運鋼筋。民國（下同）八十九年十二月十一日，福隆起重行實
    際負責人乙○○指派吊車操作手甲○○、吊車助手丙○○及綑鐵工梁正忠等人前
    往現場操作，葉佐仲則指派解文展在現場工作，梁景德身為工地主任，對於鋼筋
    工程承攬人惠仲企業社負責人葉佐仲僱用勞工從事鋼筋吊運作業時，本應於該項
    工程交付時，事先注意依勞工安全衛生法規定，明確要求葉佐仲於起重機具運轉
    中，須有嚴禁人員進入吊舉物下方之積極作為，及工作現場須有防止機械、器具
    、設備等引起危害之符合標準之必要安全衛生設備，且依當時情況，梁景德並無
    不能履行此項事先告知及要求義務之客觀事由存在，乃梁景德竟未對葉佐仲為此
    明確告知及要求，並監督葉佐仲確已遵守，另葉佐仲、乙○○二人，應注意能注
    意亦疏未注意為前開必要之安全防衛設備及嚴禁工人進入吊舉物下方。又乙○○
    身為福隆起重行實際負責人，亦疏未注意當日提供為起重升降機具所使用吊鉤或
    鉤環及附屬零件，其斷裂荷重與所承受之最大荷重比之安全係數，應在四以上，
    而僅提供係數三點九八之鋼索供吊運鋼筋。嗣當日下午十三時許，吊車操作手甲○○在地面正將兩綑總重量約四點四二公噸之十號鋼筋（每綑六十六支，長四點
    七七公尺，彎勾長六０公分，單位長重六點二三ＫＧ∕Ｍ）吊放入興建工程地下
    室二樓時，在靠近鋼筋彎勾處之吊掛鋼索（直徑０點四五英吋，長五公尺）擦碰
    到地下室第一層之臨時水平支撐，導致該吊運鋼索突然斷裂，隨即該吊運中鋼筋
    即快速向下垂直滑動而掉落至地下室二樓地面，兩綑鋼筋瞬間倒向解文展所立之
    地下室二樓地面位置，解文展躲閉不及被快速掉落之鋼筋撞擊頭部及背部，導致
    多發性鈍挫傷，中樞神經休克而死亡。因認被告涉犯刑法第二百七十六條第二項
    之業務過失致死罪嫌。
二、按犯罪事實應依證據認定之，無證據不得推定其犯罪事實。又不能證明被告犯罪
    者，應諭知無罪之判決，刑事訴訟法第一百五十四條、第三百零一條第一項分別
    定有明文。次按犯罪事實之認定應憑證據，如未能發現相當證據，或證據不足以
    證明，自不能以推測或擬制之方法，為裁判基礎（最高法院四十年台上字第八六
    號判例參照）。另按「認定犯罪事實，所憑之證據，雖不以直接證據為限，間接
    證據亦包括在內，然無論直接證據或間接證據，其為訴訟上之證明，須於通常一
    般之人均不致於有所懷疑，而得確信其為真實之程度者，始得據為有罪之認定，
    倘其證明尚未達到此一程度，而有合理懷疑之存在時，即無從為有罪之認定」，
    亦有最高法院七十六年台上字第四九八六號判例可資參照。又按行為人雖非故意
    ，但按其情節應注意，並能注意而不注意為過失，此刑法第十四條第一項定有明
    文，故「過失」之自體，應以預見可能性為前提，否則，即無成立過失之餘地。
    而過失行為與結果間，在客觀上須有相當因果關係始得成立，所謂「相當因果關
    係」係指依經驗法則，綜合行為當時所存在之一切事實，為客觀之事後審查，認
    為在一般情形下，有此環境，有此行為之同一條件，均可發生同一之結果者，則
    該條件即為發生結果之相當條件，反之，若在一般情形下，有此同一條件存在，
    而依客觀之審查，認為不必皆發生此結果者，則該條件與結果並不相當，不過為
    偶然之事實而已，其行為與結果間即無相當因果關係；第按過失責任之有無，應
    以行為人之懈怠或疏虞與結果之發生，有無相當因果關係為斷，所謂相當因果關
    係，即以所生之結果觀察，認為確因某項因素而惹起，又從因素觀察，認為足以
    發生此項結果，始克當之，此最高法院七十年度台上字第一九二號、五十八年台
    上字第四０四判例可按。
三、訊據被告乙○○坦承為福隆起重行之實際負責人，惟堅詞否認有何過失，辯稱：
    伊並沒有違反勞工安全衛生法相關規定，因為伊都有用原廠原裝合乎規定的鋼索
    吊掛，且赴現場的吊車司機、操作手都有執照，事前也都有交代工作人員在現場
    要注意那些安全，當時伊並未在現場，工人李雲忠及丙○○依其專業經驗判斷，
    已認另行吊放作係屬不安全之動作，且已向被害人溝通說明，並向司機報告，惟
    李雲忠卻同意被害人之央求而捨棄其專業上之判斷，此種情形實非未在場之被告
    所能預測及防範，被告實無過失可言等語。經查，本勞工安全事故中，勞工即被
    害人解文展確於工作中立於吊運鋼筋下方之地下室二樓，因無安全防護措施及鋼
    索斷裂，致被吊運中突然掉落之鋼筋擊中而當場死亡等情，固經台灣桃園地方法
    院檢察署檢察官督同檢驗員到場相驗屬實，製有相驗屍體證明書、驗斷書、勘驗
    筆錄及現場照片、相驗照片等件在卷可稽，且經證人甲○○、梁正忠、丙○○等
    人證述在卷，及有行政院勞工委員會北區勞動檢查所派員現場檢查後，製有職業
    災害檢查報告書一份在卷可佐，堪認屬實。然以：
（一）被告派遣領有五噸以上移動式起重機赴現場作業，其所用之綑綁吊掛工具鋼索
      ，是否有如卷附檢查報告書所指當日被告乙○○有疏於注意未提供為起重升降
      機具所使用吊鉤或鉤環及附屬零件，其斷裂荷重與所承受之最大荷重比之安全
      係數，依勞工安全衛生設施規則第九十七條規定，應在四以上之吊具，而僅提
      供係數三點九八之鋼索（如附件一）供吊運鋼筋，致因該吊運鋼索無法負荷突
      然斷裂，因而釀災，有過失之情？查以，證人吳健群於原審調查時雖出庭證稱
      ：「本件鋼筋的安全係數經我們計算未達法定之四倍以上，所以稍經摩擦才會
      斷掉。」（見原審九十一年三月十二日訊問筆錄）；「安全係數的部分，法規
      係以鋼索斷裂荷重與承受的最大荷重之比來計算，本件既然有斷裂的情形，可
      見荷重不強，自屬不符法定安全係數。」（見原審九十一年十二月三十一日訊
      問筆錄）各等  語，且有計算表一份在卷酌參。然以，本件掛吊工具鋼索係新
      品且符合安全系數標準，此據證人甲○○、丙○○證述屬實，復有被告所提出
      附卷出廠證明書乙件可資為憑（見原審卷第四十七頁），而證人吳建群僅以斷
      裂之結果，來推算鋼索不符法定安全係數，此推論已嫌乏據。依本件辯護人於
      原審所提出其他如附件二、三、四所示之計算方式（見原審卷第五十九至六十
      二頁），結果即有不同，且均達到安全系數四以上。況經原審於調查時將前開
      不同計算方式提示於證人吳健群瞭解後，渠於審訊時亦證稱：「斷裂掉落鋼索
      距離彎勾約八十公分，是我根據現場綁鋼筋的人所稱而推算的，、、但如依照
      辯護人所提以八十二、八十五或九十公分來計算，則安全係數應該為四。」等
      語（見同日訊問筆錄）。可知前開證人吳建群之計算基礎僅止於其自己之推論
      ，尚無積極證據可證該鋼索斷裂處距離彎勾確為八十公分。因證人梁正忠於警
      訊及偵查中均未提及此點（經原審多次傳喚亦未到庭證實），而僅依卷附照片
      顯示亦無法推算該正確距離。且如依證人吳建群計算結果，本件鋼索荷重之安
      全係數亦為三點九八，距離法定為四之數值相距極微，實係在容許的誤差值內
      。從而，本件證人吳健群之證詞及卷內現存之證據，尚不足以認定被告乙○○
      所提供之吊掛鋼索係不符合法定安全係數，難認被告乙○○於提供此部份工具
      行為上有何過失存在。
（二）再者，本件吊掛鋼索發生斷裂是因摩擦第一層水平支撐始傷損斷裂掉落打傷被
      害人致死所致，據證人丙○○於原審審理中證稱：「被害人是現場工地地下室
      的工頭，他要告訴我鋼筋吊運目的點，所以他才會在地下室的。、、、當時本
      來已經吊好放在他指定的位置，但他又說要換位置，所以又再拉起來要從另一
      個較小的洞放進去，後來鋼筋碰到樓梯搖晃，又因鋼筋有斜度，導致一邊的鋼
      索摩擦到Ｓ（應為Ｈ之誤繕）型的鋼樑產生斷裂，鋼筋就往被害人站立的位置
      斜向滑落墜地後，再翻轉倒下直接壓住被害人。」（見原審九十年十二月五日
      訊問筆錄）、「鋼筋在一、二樓時就已經斷落，我當時也在下，附圖是正確的
      ，當時鋼筋是從Ａ點上方吊下來，準備要放在Ａ點上，被害的確是站在Ｂ點，
      我則站在另外一邊（鉛筆圓圈所示），鋼索是在地下一樓，還不到地下二樓的
      時候斷掉，斷掉以後是整綑掉下來，因為鋼索是一邊斷掉，另外一條後來也斷
      掉，鋼索磨到旁邊的鋼樑就斷掉，因為鋼筋有重量會晃動，所以我們會算好時
      間差，儘量不要磨到，但偶爾還是會磨到，但是之前沒有發生斷掉的情形。當
      時這批鋼筋已經放妥在另外一個點上（鉛筆方形所示），都沒事，但被害人卻
      又說要換地方，所以我們就重新再拉起來改放在Ａ點，本來放好的位置鋼樑的
      空間較寬，不會磨到，但後來要改放Ａ點的位置空間較小，我有跟被害人溝通
      ，但是被害人堅持，並說會妨礙到他工作。後來鋼索斷裂，整綑鋼筋掉下來，
      鋼筋斜著掉下來，鋼筋又碰到鋼樑，所以鋼筋反轉，我與被害人都要躲，我有
      躲開，被害人卻未躲開，被壓到... 。（問：（如果空間足夠，為何鋼筋沒有
      碰到鋼樑，鋼索卻會磨到鋼樑？）我們估計空間能否通過，是以斜對角計算，
      所以有可能因為轉動、搖晃，在鋼筋通過以後，鋼索就會磨到鋼樑。」（見原
      審九十一年十二月三十一日訊問筆錄）等語。另證人甲○○於原審亦證述：「
      我是起重機操作手  ，我什麼都沒有看到，我是經丙○○用無線電指示吊運鋼
      筋，我都做到他的指示，至於為何鋼索會斷掉，我不知道。」、「（是否每次
      吊鋼筋前都會檢查鋼索？）我每次都有檢查，這次也有檢查，以前不曾發生鋼
      索磨到鋼樑的情事。」（見原審九十年十二月五日訊問筆錄），是本件會發生
      鋼筋斷裂，顯係水平支撐（Ｈ型鋼）之銳邊摩傷吊掛鋼索產生，此產生鋼索斷
      裂疏失，顯屬現場操作及指揮人員在吊放過程中之專業判斷疏失問題。而查以
      被告所雇用之起重機操作員李雲忠及吊車助手丙○○，均領有合法之執照，對
      於被告在工作指示及訓練上，是否對於在該工地之安全設備及嚴禁工人進入吊
      舉物下方一事有所疏失？經查：
    １證人甲○○於原審審理中證稱：「... 作業之前我都會先查看，本件本來吊放
      的地點在別處，但後來吊放完成時，被害人稱要換地方，丙○○告訴我要換地
      方，我也同意，就依被害人的意見放地點，我就沒有再去看，就直接放，該處
      比原先的要小一點，放入第一層時，還是安全的，但是放到第二層時卻斷掉，
      我事後看該地點，那個地點的洞口一般我是不會願意去吊放的，因為洞口太小
      了。」（見原審九十二年二月十八日審判筆錄）等語。而證人丙○○於原審亦
      證稱：當時這批鋼筋已經放妥在另外一個點上（附圖方形所示）都沒事，但被
      害人卻又說要換地方，所以我們就重新再拉起改在Ａ點（如附圖），本來放好
      位置鋼樑較寬，不會磨到，但後來要改放Ａ點的位置空間較小，我有跟被害人
      溝通，但是被害人堅持，並說會妨礙到他工作。於本院亦到庭證述：先前已放
      過一次，現場僱用人說要調放其他地方，我說不行，我有跟司機說不行，由司
      機決定，當時並沒有通知被告，依前開證人即起重機司機李雲忠及操作員丙○○所證，顯見渠等二人於第二次另行吊放作業時，已依其專業判斷認該吊放係
      屬不安全之動作，足見被告在對於所僱用員工在專業技術上已盡其責任，證人
      丙○○並且已向被害人溝通說明，並向司機李雲忠報告，惟司機李雲忠仍同意
      被害人之要求，司機李雲忠仍同意被害人之央求而捨棄本身專業上之判斷，此
      種狀況顯非未在場之被告乙○○所能預測並為防範，尚難苛責被告對其所僱用
      之員工之個人行為負過失之責。
    ２而本案吊運鋼筋作業，係將鋼筋從地面吊運至地下二樓放置，吊車司機李雲忠
      和助手丙○○在現場時係聽從同案被告葉佐仲、梁景德之指揮進行工地內鋼筋
      之吊放作業，司機李雲忠無法見及地下二樓情形，須仰賴助手丙○○以無線電
      指揮操作方向，而被害人解文展係現場工地工頭，亦須在旁告知丙○○鋼筋放
      置地點及卸貨，故被害人進入地下二樓是有其吊運作業上必要性，並非閒雜人
      等。而證人丙○○於原審時證述：鋼筋往被害人站立的位置斜向滑落又碰到鋼
      樑再翻轉倒下直接壓住被害人，被害人係因看到鋼筋掉落急忙閃避，卻不幸跑
      到鋼筋掉落再翻轉之位置才被鋼筋撞擊身體多處而死亡，若被害人站在原地不
      動或閃避方向正確就不會有此慘狀發生等語（原審九十年十二月五日及九十一
      年十二月三十一日訊問筆錄），雖然證人吳健群於原審證稱：「吊掛作業的時
      候，嚴禁人員在下方，本件被害人的確是因為站在危險範圍才會被壓到。」、
      「『下方』是指不會危害勞工的安全範圍為限，也不僅指正下方而已，本件有
      發生職業災害，仍然認為是違反勞工安全設施規則第九十二條」（見原審九十
      一年三月十二、十二月三十一日訊問筆錄）等語，惟依其而稱「不會危害勞工
      的安全範圍」，如僅以結果之發生以推論有違反勞工安全設施規則第九十二條
      （即嚴禁人員進入吊舉物下方）之規定，顯屬過於率斷，況且本件縱使係司機
      李雲忠及操作員丙○○於吊運過程未嚴禁被害人進入吊舉物下方，亦應屬渠等
      個人之疏失，難認被告在事前指示吊運工作及對員工安全要求上有何懈怠或疏
      虞，且與結果之發生有何相當因果關係存在。
    ３證人吳建群於原審另證稱鋼筋兩邊還要綁上繩子分由二人牽引，才免鋼索磨擦
      鋼樑等語，惟查，工作人員如在下面牽引繩子時，仍屬有違反勞工安全設施規
      則第九十二條之規定，且置於鋼筋晃動之危險範圍內，仍具有高度危險性，況
      依鋼筋重達數噸，平穩吊運有其安定性，不一定需加裝繩子牽引，證人所言應
      屬其理論性之詞，從本件工程實際施作情形，尚難認未加繩子牽引，有何違反
      勞工安全設施規則等相關規定。
（三）縱前開所述，本件職災發生原因，應係司機李雲忠及操作員丙○○於專業判斷
      上，為圖被害人之便利所致，尚難認被告乙○○對於工作場所勞工工作安全之
      護及危害之發生有何過失可言。是被告抗辯伊並無過失尚可採信，疑外，本院
      復查無其他積極證據證明被告有何過失，自應為被告有利之認定。
四、原審疏於詳查，遽為被告有罪之認定，尚有未合，上訴人即被告上訴意旨否認犯
    罪，尚有理由，自應由本院就原判決予以撤銷改判，另為被告乙○○部分無罪之
    諭知。
據上論斷，應依刑事訴訟法第三百六十九條第一項前段、第三百六十四條、第三百零
一條第一項前段，判決如主文。
本案經檢察官陳文琪到庭執行職務。
中      華      民      國    九十二    年      十      月    十四      日
                              臺灣高等法院刑事第十六庭
                                  審判長法  官  許  增  男
                                        法  官  陳  孟  瑩
                                        法  官  周  煙  平
右正本證明與原本無異。
檢察官如不服本判決應於收受送達後十日內向本院提出上訴書狀，其未敘述上訴之理
由者並得於提起上訴後十日內向本院補提理由書（均須按他造當事人之人數附繕本）
。
                                        書記官  蕭  麗  珍
中      華      民      國    九十二    年      十      月     三十     日


司法院資訊處製作；財團法人民間司法改革基金會備份。
